臺灣臺東地方法院刑事判決
110年度金訴字第38號
公  訴  人  臺灣臺東地方檢察署檢察官
被      告  潘興平


上列被告因違反洗錢防制法等案件，經檢察官提起公訴（110年
度偵字第2268號），本院判決如下：
    主  文
潘興平幫助犯詐欺取財罪，處有期徒刑陸月，如易科罰金，以新
臺幣壹仟元折算壹日。
    事  實
一、潘興平預見提供金融機構帳戶之金融卡及密碼與他人使用，
    極可能遭該人所屬犯罪集團以該帳戶作為實行詐欺取財等犯
    罪之工具，竟仍不顧他人可能遭受財產上損害之危險，基於
    幫助詐欺取財之不確定故意於民國109年4月1日前之某時許
    ，至臺東縣臺東市某處，將其申設於中華郵政股份有限公司
    帳號000-00000000000000號帳戶（下稱郵局帳戶）之提款卡
    、密碼，交付予真實姓名年籍不詳之成年人所屬之詐騙集團
    成員。嗣該詐騙集團成員取得上開郵局帳戶之提款卡及密碼
    後，即共同意圖自己不法之所有，基於詐欺取財之犯意聯絡
    ，分別於附表一各編號「詐騙手法內容及匯入之帳戶」欄所
    列之時間，撥打電話予何季蓁、林洛詩、鄭紀昀，並以附表
    一各編號「匯款時間」欄所列之手法，致何季蓁、林洛詩、
    鄭紀昀陷於錯誤，而於附表所列之匯款時間，分別匯款如附
    表一各編號「遭詐騙金額」欄所列金額至前揭潘興平之郵局
    帳戶內，旋遭詐騙集團成員領取殆盡。嗣何季蓁、林洛詩、
    鄭紀昀察覺有異報警處理，始循線查悉上情。
二、案經何季蓁、鄭紀昀訴由臺東縣警察局成功分局報告臺灣臺
    東地方檢察署檢察官偵查起訴。
    理  由
壹、程序部分：
    本判決所引用據以認定事實之各項傳聞證據，均經被告潘興
    平於本院審理中同意有證據能力，且檢察官、被告於本院調
    查證據時，已知其內容及性質，均未於言詞辯論終結前聲明
    異議。本院審酌各該證據作成之情況，俱無違法、不當取證
    或顯有不可信之情形，作為證據使用均屬適當，依刑事訴訟
    法第159條之5規定，認均得作為證據使用。另其他非供述證
    據部分，本院於審判期日，依各該證據不同之性質，以提示
    或告以要旨等法定調查方法逐一調查，並使當事人表示意見
    ，本院亦查無法定證據取得禁止或證據使用禁止之情形，故
    認所引用各項證據資料，均具有證據能力。
貳、實體部分：
一、認定事實之證據及理由
    訊據被告固坦承於事實欄一所載之時間、地點將其所有之郵
    局帳戶之提款卡及密碼交予他人，惟矢口否認有何幫助犯詐
    欺取財之犯行，辯稱：因黃俊程告知伊，其友人會匯錢給其
    ，惟並無金融帳戶可供他人匯款，遂向伊商借郵局帳戶之提
    款卡及密碼，嗣後伊便將郵局帳戶之提款卡及密碼交予黃俊
    程，伊並無幫助犯詐欺取財之犯意云云，經查：
(一)系爭郵局帳戶為被告申請開設，並於某日將該郵局帳戶之提
    款卡及密碼交予他人，嗣經詐騙集團成員持以詐騙證人即告
    訴人何季蓁、鄭紀昀、證人即被害人林洛詩等人，致其等陷
    於錯誤，依指示匯款至被告郵局帳戶，旋遭以金融卡提領等
    事實，均經被告於偵查及本院審理時均供承在卷(偵卷第137
    至139頁，本院卷第61至71、221至224、265至281頁)，核與
    證人何季蓁、鄭紀昀、林洛詩於警詢中之證述相符(偵卷第1
    3至15、17至27頁)，並有附表二所示之證據在卷可佐，此部
    分事實首堪認定。
(二)證人黃俊程於本院審理中證稱：伊於另案中，確實有向他人
    收購金融帳戶以供詐騙集團使用，惟其收購時，金融帳戶之
    「存簿、金融卡、密碼」3者缺一不可，且均有將買受金融
    帳戶約新臺幣（下同）5,000至8,000元不等之對價，交予出
    售之人，惟並無向潘興平收購金融帳戶（本院卷第269至273
    頁）等語，足徵證人黃俊程對於所收購金融帳戶之項目、對
    價金額等細節事項，均證述明確，反觀被告對於如何交付予
    黃俊程郵局帳戶之金融卡及密碼之相關細節，卻以全然忘卻
    （本院卷第272頁），且被告自陳其所交付郵局帳戶之資料
    僅有「提款卡及密碼」，顯與證人黃俊程證稱其收購金融帳
    戶時均係「存簿、金融卡、密碼」3者缺1不可之收購模式，
    迥然有別，並佐以經本院調取證人黃俊程所涉犯詐欺等犯行
    之臺灣臺東地方檢察署檢察官109年度偵字第1892號、第298
    7號、第3032號起訴書、臺灣桃園地方檢察署檢察官109年度
    偵字第27229號、第30757號、第35139號起訴書、臺灣臺東
    地方檢察署檢察官110年度偵字第2990號、3099號、第3547
    號、第3874號追加起訴書、110年度偵字第1462號起訴書、1
    09年度偵字第1892號、2987號、3032號起訴書、109年度偵
    字第2987號併辦意旨書（本院卷第75至88、121至128、177
    至188、207至218頁），觀該等起訴書亦均無提及證人黃俊
    程有利用被告所有之郵局帳戶涉犯詐欺等罪之犯罪事實，當
    以證人黃俊程之證述較為可信。是被告辯稱：因黃俊程告知
    伊，其友人欲匯錢予其，惟其並無金融帳戶可供他人匯款，
    遂向伊商借郵局帳戶之提款卡及密碼，嗣後伊便將郵局帳戶
    之提款卡及密碼交付予黃俊程，伊並無幫助犯詐欺取財之犯
    意云云，顯為臨訟卸責之詞，難以採憑。是被告有於前述所
    載之時間、地點，將其郵局帳戶之提款卡、密碼，交付予真
    實姓名年籍不詳之成年人所屬之詐騙集團成員乙節，堪可認
    定。
(三)按刑法第13條所稱之故意本有直接故意（確定故意）與間接
    故意（不確定故意）之別，條文中「行為人對於構成犯罪之
    事實，明知並有意使其發生者」為直接故意，至於「行為人
    對於構成犯罪之事實，預見其發生而其發生並不違背其本意
    者」則屬間接故意；又間接故意與有認識的過失之區別，在
    於二者對構成犯罪之事實雖均預見其能發生，但前者對其發
    生並不違背其本意，後者則確信其不發生。經查：金融機構
    開設帳戶、請領存摺及金融卡乃針對個人身分與社會信用而
    進行資金流通，具有強烈屬人特性，且金融帳戶為個人理財
    工具，存摺、金融卡亦攸關個人財產權益保障，專屬性甚高
    ，除非本人或與本人具有親密關係者，難認有何理由得以自
    由互通使用，一般人亦有妥慎保管及防止他人任意使用之認
    識，縱於特殊情況偶需交付他人使用，亦必深入瞭解用途及
    合理性。蓋苟由不明人士使用個人帳戶且未闡明正常用途，
    極易遭利用於財產相關之犯罪工具，此乃一般人日常生活之
    基本認知及易於體察之常識。被告於本院行準備程序中自陳
    有高職畢業之智識程度，並曾有管理民宿、經營流動攤販，
    服役時軍階為預士等工作經驗（本院卷第68至69頁），並非
    年幼無知或與社會隔絕而無常識之人，況被告亦曾因將其所
    屬之金融帳戶之存摺、提款卡及密碼交予他人因而涉幫助犯
    詐欺取財罪，並經本院以98年度東簡字第80號判決判處有期
    徒刑3月確定之前科紀錄，此有該判決及臺灣高等法院被告
    前案紀錄表各1份在卷足憑（本院卷第189至191、245至261
    頁）。是被告對由不明人士使用個人帳戶且未闡明正常用途
    ，極易遭利用於財產相關之犯罪工具乙情，實難諉為不知。
    且被告於本院準備程序中亦陳稱：伊知悉不可將金融帳戶之
    提款卡隨意交予他人使用，因現行詐騙集團眾多，有可能被
    詐騙集團做為人頭帳戶使用（本院卷第67至68頁）等語。足
    徵被告對於提供帳戶資料予他人，可能淪為他人詐欺取財之
    工具，當有預見，是被告將其所有之郵局帳戶之提款卡及密
    碼交予真實姓名年籍不詳之成年人所屬之詐騙集團成員，而
    毫不在意對方將如何使用帳戶、有無他人因此受害之結果，
    容任他人對其郵局帳戶為支配使用等情，至為灼然。綜上，
    堪認被告在將其所有之郵局帳戶交付予真實姓名年籍不詳之
    成年人所屬之詐騙集團成員時，即可預見該他人將帳戶用於
    從事不法行為，被告既明知於此，仍選擇將帳戶交付之，其
    顯具縱有人以其帳戶實施詐欺取財犯罪亦不違背其本意之幫
    助詐欺不確定故意至明。
(四)綜上，被告提供郵局帳戶資料而幫助詐欺取財之犯行，事證
    至臻明確，堪予認定，應依法論科。
二、論罪科刑
(一)刑法上之幫助犯，係出於幫助意思提供助力，且未參與實行
    犯罪構成要件之行為。經查，被告交付所申辦之郵局帳戶資
    料，僅對於該詐騙集團提供助力，而未參與詐欺取財犯行之
    構成要件行為，且無證據證明被告係以正犯之犯意參與，被
    告所為僅係基於幫助詐騙他人財物之不確定故意，為幫助犯
    而非正犯行為。核被告所為，係犯刑法第30條第 1項前段、
    第339條第1項之幫助詐欺取財罪。
(二)被告將郵局帳戶交予真實姓名年籍不詳之成年人所屬之詐騙
    集團成員後，詐騙集團成員以該帳戶收受、提領如附表一各
    編號「遭詐騙金額」欄所示人等匯入之款項，被告係以一幫
    助行為，幫助他人對數名告訴人何季蓁、鄭紀昀、被害人林
    洛詩實行數個詐欺犯行，應依刑法第55條想像競合犯之規定
    ，從一重即幫助詐欺罪處斷。
(三)又被告係幫助他人實行詐欺取財罪，為幫助犯，依刑法第30
    條第2項規定，按正犯之刑減輕之。
(四)本院審酌被告交付郵局帳戶資料予詐騙集團成員使用，所為
    助長詐騙集團之猖獗，影響社會正常交易安全，增加被害人
    事後追索困難，並使犯罪追查趨於複雜，且因有「人頭帳戶
    」包藏之故，主犯成員遂有恃無恐，行徑乃更加囂張，危害
    社會秩序亟鉅，應予非難，並斟酌本案實際被害金額總計非
    微，且慮及被告犯後否認犯行之犯後態度，且迄今未能與告
    訴人等及被害人達成和解或賠償告訴人等或被害人，且多有
    涉犯違反毒品危害防制條例、詐欺等刑事案件之前科紀錄，
    此有前揭臺灣高等法院被告前案紀錄表在卷可佐，暨其於審
    判中自陳智識程度為高職畢業、職業為從事畜牧業、日薪約
    1,000元、家庭經濟狀況勉持、家中尚有母親待其扶養等一
    切情狀（本院卷第280頁），量處如主文所示之刑，並諭知
    易科罰金之折算標準。
(五)又尚無證據遽認被告有因交付金融帳戶資料，實際獲取任何
    利益，即無犯罪所得可言，故不生沒收其犯罪所得之問題。
    至被告所幫助之詐騙集團成員雖利用被告所交付之郵局帳戶
    資料詐得如附表一各編號「遭詐騙金額」欄所示之金額，核
    屬正犯犯罪所得。然所謂幫助犯係指就他人之犯罪加以助力
    ，使其易於實施之積極或消極行為而言。其犯罪態樣與實施
    犯罪之正犯有異，其所處罰者，乃其提供助力之行為本身，
    而非正犯實施犯罪之行為，因此正犯犯罪所得，無庸對幫助
    犯併為沒收之宣告；幫助犯僅係對於犯罪構成要件以外行為
    為加工，除因幫助行為有所得外，正犯犯罪所得，非屬幫助
    犯之犯罪成果，自不得對其為沒收之諭知（最高法院88年度
    台上字第6234號、 106年度台上字第1196號判決意旨參照）
    。是本院就詐騙集團成員之犯罪所得，尚無庸對被告宣告沒
    收或追徵價額，併予敘明。
三、不另為無罪諭知部分
(一)公訴意旨另以：被告於得預見任意提供自己在金融機構之帳
    戶供他人使用，將幫助他人掩飾詐欺犯罪所得財物，猶為如
    事實欄一所示之行為，其所為亦涉犯洗錢防制法第2條第1款
    、第14條第1項洗錢罪嫌云云。
(二)按洗錢防制法已於105年12月28日大幅度修正公布，於106年
    6月28日生效施行，依修正後洗錢防制法第2條第2款、第3款
    、第3條第2款規定，掩飾或隱匿刑法第339條犯罪所得之本
    質、來源、去向、所在、所有權、處分權或其他權益者或收
    受、持有或使用他人之特定犯罪所得，即構成洗錢行為。是
    依修正後洗錢防制法，掩飾刑法第339條詐欺取財犯罪所得
    去向之行為，亦可構成洗錢罪。然按洗錢行為之防制，旨在
    打擊犯罪，促進金流之透明，防止洗錢者利用洗錢活動掩飾
    或隱匿特定犯罪所得財物或利益，妨礙犯罪之追查及打擊。
    因此，是否為洗錢行為，自應就犯罪全部過程加以觀察，不
    僅須行為人客觀上有掩飾或隱匿重大犯罪所得之財物或財產
    上利益之具體作為，主觀上更須具有掩飾或隱匿其犯罪所得
    或變得之財產或財產上利益與犯罪之關聯性，使其來源形式
    上合法化之犯罪意思，始克相當（最高法院106年台上字第3
    711號判決意旨參照）；而提供金融帳戶提款卡及密碼之行
    為人，因已失去對自己帳戶之實際管領權限，若無配合指示
    親自提款，即無收受、持有或使用特定犯罪所得之情形，且
    無積極之移轉或變更特定犯罪所得之行為，故非屬洗錢防制
    法第2條第1款、第3款所稱之洗錢行為；另同條第2款之掩飾
    、隱匿行為，目的在掩飾、粉飾、隱藏、切斷特定犯罪間之
    關聯性，須與欲掩飾、隱匿之特定犯罪所得間具有物理上接
    觸關係（事實上接觸關係）。而提供金融帳戶提款卡及密碼
    供他人使用，嗣後被害人雖匯入款項，然此時之金流仍屬透
    明易查，在形式上無從合法化其所得來源，未造成金流斷點
    ，尚不能達到掩飾或隱匿特定犯罪所得之來源、去向及所在
    之作用，須待款項遭提領後，始產生掩飾、峎逆之結果，若
    無參與後續之提款行為，亦非同條第2款所指之洗錢行為，
    而亦無從成立一般洗錢罪之直接正犯。查：被告係基於幫助
    詐欺取財之不確定故意，單純提供上開郵局帳戶予真實姓名
    年籍不詳之成年人所屬之詐騙集團成員為詐欺取財罪使用，
    尚無證據足認被告曾配合指示提款，或參與後續之提領行為
    ，即難認其有收受、持有或使用特定犯罪所得，或有移轉或
    變更特定犯罪所得之行為，揆諸前揭說明，已難認其所為屬
    洗錢防制法第2條第1款至第3款所稱之洗錢行為；此外，復
    查無證據足認被告主觀上就其提供帳戶後，將產生遮斷金流
    以逃避國家追訴、處罰之效果等情有所認知，自難就被告前
    開所為以洗錢罪相繩，就此部分本應為無罪之諭知，惟公訴
    意旨認此部分若成立犯罪，與前開認定有罪之幫助詐欺取財
    罪間，有想像競合犯之裁判上一罪之關係，爰不另為無罪之
    諭知。
據上論斷，應依刑事訴訟法第299條第1項前段，刑法第30條第1
項前段、第2項、第339條第1項、第55條、第41條第1項前段，刑
法施行法第1條之1第1項，判決如主文。
本案經檢察官陳金鴻提起公訴，檢察官馮興儒到庭執行職務。
中　　華　　民　　國　　111 　年　　6 　　月　　2 　　日
                  刑事第一庭審判長法  官  邱奕智
　　　　　　　　　                法  官  施伊玶
　　　　　　　　　                法  官  蔡政晏
以上正本證明與原本無異。
如不服本判決應於收受送達後20日內向本院提出上訴書狀，並應
敘述具體理由；其未敘述上訴理由者，應於上訴期間屆滿後20日
內向本院補提理由書（均須按他造當事人之人數附繕本）。「切
勿逕送上級法院」。告訴人或被害人對於本判決如有不服，請書
具不服之理由狀，請求檢察官上訴者，其上訴期間之計算係以檢
察官收受判決正本之日期為準。　　　　　　　
中　　華　　民　　國　　111 　年　　6 　　月　　2 　　日
                                  書記官  林慧芬
附錄論罪科刑法條
中華民國刑法第30條
幫助他人實行犯罪行為者，為幫助犯。雖他人不知幫助之情者，
亦同。
幫助犯之處罰，得按正犯之刑減輕之。
　
中華民國刑法第339條
意圖為自己或第三人不法之所有，以詐術使人將本人或第三人之
物交付者，處 5年以下有期徒刑、拘役或科或併科50萬元以下罰
金。
以前項方法得財產上不法之利益或使第三人得之者，亦同。
前二項之未遂犯罰之。 　　

附表一：
編號 告訴人/ 被害人 詐騙手法內容及匯入之帳戶 匯款時間 遭詐騙金額 (新臺幣) 匯入帳戶 1 何季蓁 於109年5月6日19時50分許，假冒MOMO購物網站員工、銀行之客服人員，向何季蓁佯稱會員帳號設定錯誤，致其陷於錯誤，依指示匯款。 109年5月6日19時18分許 9萬9,987元 郵局帳戶 2 林洛詩 於109年5月6日17時42分許，假冒金石堂書局、銀行之客服人員，向林洛詩佯稱訂單設定錯誤，致其陷於錯誤，依指示匯款。 109年5月6日19時20分許 2萬2,123元   郵局帳戶  3 鄭紀昀 於110年5月6日18時55分許，假冒FreshO2及銀行之人員，向鄭紀昀佯稱訂單設定錯誤，致其陷於錯誤，依指示匯款。 ①109年5月6日19時46分許 ②109年5月6日19時58分許  ①1萬5,123元 ②6,050元  郵局帳戶 
附表二：
110年度偵字第2268號卷
編號 證                            據 出          處 1 中華郵政股份有限公司臺東郵局109年6月18日東營字第1090000325號函暨所檢附之客戶基本資料、交易明細 第33至38頁 2 偵辦潘興平涉嫌詐欺案車手提領照片 第39頁 3 偵辦潘興平涉嫌詐欺案車手提領照片 第39頁 4 桃園市政府警察局龜山分局大埔派出所受理刑事案件報案三聯單(何季蓁) 第41頁 5 內政部警政署反詐騙咨詢專線紀錄表 (何季蓁) 第43頁 6 桃園市政府警察局龜山分局大埔派出所受理詐騙帳戶通報警示簡便格式表(何季蓁) 第47頁 7 金融機構聯防機制通報單(何季蓁) 第49、51頁 8 轉帳明細(何季蓁) p53至54頁 9 桃園市政府警察局龜山分局大華派出所受理刑事案件報案三聯單(林洛詩) 第55頁 10 桃園市政府警察局龜山分局大華派出所受理詐騙帳戶通報警示簡便格式表(林洛詩) 第57頁 11 金融機構聯防機制通報單(林洛詩) 第59頁 12 轉帳明細(林洛詩) 第61頁 13 臺北市政府警察局中山分局建國派出所受理刑事案件報案三聯單(鄭紀昀) 第63頁 14 臺北市政府警察局中山分局建國派出所受理各類案件紀錄表(鄭紀昀) 第65頁 15 內政部警政署反詐騙咨詢專線紀錄表(鄭紀昀) 第67頁 16 臺北市政府警察局中山分局建國派出所受理詐騙帳戶通報警示簡便格式表(鄭紀昀) 第71頁 17 金融機構聯防機制通報單(鄭紀昀) 第73頁 18 轉帳明細(鄭紀昀) 第75頁 19 本院98年度東簡字第80號刑事判決(潘興平) 第141至144頁